最高法院刑事判決　　　　　　　　　 110年度台上字第4639號
上　訴　人　盧岳宏



上列上訴人因違反毒品危害防制條例等罪案件，不服臺灣高等法
院臺南分院中華民國110 年1月14日第二審判決（109年度上訴字
第1282號，起訴案號：臺灣臺南地方檢察署109 年度偵字第4457
、5880號），提起上訴，本院判決如下：
    主  文
原判決及第一審判決關於轉讓禁藥罪刑部分均撤銷。
盧岳宏轉讓禁藥，累犯，處有期徒刑伍月。
其他上訴駁回。
    理  由
甲、撤銷改判（即轉讓禁藥罪刑）部分
一、原判決以上訴人盧岳宏有其事實欄㈠所記載，基於轉讓禁
    藥甲基安非他命之犯意，於民國109 年3月1日12時許，在高
    雄市○○區○○里○○路000巷0號11樓住處，將數量不詳之
    禁藥甲基安非他命（無證據證明淨重10公克以上）置入玻璃
    球吸食器內，無償轉讓予林侑威施用之犯罪事實。係以上開
    事實業據上訴人坦白承認，核與證人林侑威證述相符，參酌
    卷附林侑威之採尿同意書、尿液初步檢驗報告書及扣案手機
    等證據資料，因而認上訴人轉讓甲基安非他命，兼具第二級
    毒品與禁藥之性質，藥事法第83條第1 項及毒品危害防制條
    例（下稱毒品條例）第8 條第2項、第6項皆設有處罰規定，
    屬於同一犯罪行為而同時有2 種法律可資處罰之法規競合。
    應依刑度較重之藥事法第83條第1 項轉讓禁藥罪之規定處罰
    。又上訴人前因施用毒品案件，經臺灣高雄地方法院以 107
    年度簡字第3146號判決判處有期徒刑3 月確定，於108年6月
    10日縮刑期滿執行完畢，有臺灣高等法院被告前案紀錄表在
    卷可按，其受徒刑之執行完畢，5 年以內故意再犯本案有期
    徒刑以上之罪，為累犯。參酌司法院釋字第775 號解釋意旨
    ，並審酌上訴人有施用毒品之前科紀錄，仍犯本件轉讓禁藥
    罪，足徵前案徒刑對上訴人未生警惕作用，其對於刑罰之反
    應力顯然薄弱，爰依刑法第47條第1 項規定加重其刑。而第
    一審以行為人之責任為基礎，審酌上訴人犯罪之一切情狀，
    量處有期徒刑7 月，尚屬相當，乃維持第一審論處上訴人轉
    讓禁藥罪刑（累犯）及諭知扣案手機沒收之判決，並駁回其
    此部分在第二審之上訴。經核原判決除下述之違背法令外，
    其餘部分尚無不合。
二、按行為人轉讓同屬禁藥之第二級毒品甲基安非他命（未達法
    定應加重其刑之一定數量）予成年人（非孕婦），同時該當
    藥事法第83條第1 項轉讓禁藥及毒品條例第8條第2項轉讓第
    二級毒品罪之構成要件，屬於同一犯罪行為而同時有2 種法
    律可資處罰之法規競合，依重法優於輕法之原則，應擇較重
    之轉讓禁藥罪論處，此乃本院統一之見解。又法規競合之例
    ，行為該當各罪之構成要件時，依一般法理擇一論處，有關
    不法要件自須整體適用，不能各取數法條中之一部分構成而
    為處罰，此乃當然之理。但有關刑之減輕、沒收等特別規定
    ，基於責任個別原則，自非不能割裂適用。而關於轉讓甲基
    安非他命之基本事實，被告於偵查及歷次審判中均自白，因
    案件性質上亦屬轉讓毒品案件，本屬於毒品條例所規範之事
    實，無涉該當犯罪之不法要件，參酌毒品條例第17條第2 項
    規定減輕其刑之立法理由：「在於使犯第四條至第八條之毒
    品案件之刑事訴訟程序儘早確定，並鼓勵被告自白認罪，開
    啟其自新之路。」及藥事法並無與此相類或衝突之規定，基
    於本質上相同事物應為相同處理之法理，及法秩序一致性之
    要求，自應給予上開規定之減刑寬典，以調和上開各法規範
    間之法律效果，使法律整體適用結果符合法規範意旨及價值
    體系間和諧，而符合憲法罪刑相當及平等原則。此為本院最
    近統一之見解。
三、經查，上訴意旨以其不應依累犯加重，而應依刑法第59條規
    定減輕其刑部分，因上訴人有原判決所載毒品前科而受徒刑
    之執行完畢，5 年以內故意再犯轉讓禁藥之有期徒刑以上之
    罪，乃為累犯，原判決審酌其對於刑罰之反應力薄弱，且無
    司法院釋字第775 號解釋意旨所指罪刑不相當之情形，乃依
    刑法第47條第1 項規定加重其刑；另上訴人轉讓禁藥危害國
    民身心健康，於客觀上實不足以引起一般同情，自不符合刑
    法第59條規定酌減其刑之宗旨，原審未依該規定減刑，經核
    於法皆無不合，此部分上訴意旨均不可採。而毒品條例第17
    條第2項已於109年1月15日修正公布，同年7月15日生效施行
    ，將「偵查及審判中均自白」修正為「偵查及歷次審判中均
    自白」，修正後之規定，已限縮自白減輕其刑之適用範圍，
    顯非單純文字之修正，亦非原有實務見解或法理之明文化，
    核屬法律變更，經比較新舊法結果，修正前之規定較有利於
    上訴人，仍應適用修正前之規定。查上訴人於警詢、偵訊、
    第一審及原審均坦承上開無償轉讓甲基安非他命之事實（見
    盧岳宏警卷第5 頁、偵字第5880號卷第56、59頁，第一審卷
    第100、218頁，原審卷第70、90頁），則如前所述，此部分
    應有上開減輕其刑規定之適用，原判決未及依本院最新統一
    見解予以適用，即有未洽，上訴意旨指摘及此，為有理由，
    且此尚不影響於事實之確定，本院可據以為裁判。爰將原判
    決及第一審判決關於轉讓禁藥罪刑部分均撤銷。並以上訴人
    之責任為基礎，參酌原判決所審酌之一切情狀，自為判決如
    主文第2項所示之刑，期臻適法。
乙、上訴駁回（即轉讓禁藥之沒收及販賣第二級毒品未遂）部分
壹、轉讓禁藥之沒收部分
一、刑法沒收新制修正後，沒收已非從刑，雖定性為「獨立之法
    律效果」，但其仍以犯罪（違法）行為之存在為前提，為避
    免沒收裁判確定後，其所依附之前提即關於犯罪（違法）行
    為之罪刑部分，於上訴後，經上訴審法院變更而動搖該沒收
    部分之基礎，產生裁判歧異，是以不論依刑事訴訟法第 348
    條或第455條之27第1項前段之規定，縱上訴權人僅聲明就罪
    刑部分上訴，倘其上訴合法者，其效力應及於沒收部分之判
    決。又沒收因已非刑罰，具有獨立性，其與犯罪（違法）行
    為並非絕對不可分離，即使對本案上訴，當原判決採證認事
    及刑之量定均無不合，僅沒收部分違法或不當，自可分離將
    沒收部分撤銷改判，其餘本案部分予以判決駁回。反之，原
    判決論罪科刑有誤，而沒收部分無誤，亦可僅撤銷罪刑部分
    ，其餘沒收部分予以判決駁回。另第三審上訴書狀，應敘述
    上訴之理由，其未敘述者，得於提起上訴後20日內補提理由
    書於原審法院，已逾上述期間，而於第三審法院未判決前仍
    未提出上訴理由書狀者，第三審法院應以判決駁回之，刑事
    訴訟法第382條第1項、第395條後段規定甚明。
二、原判決關於上訴人轉讓禁藥部分，除宣告上開罪刑外，並諭
    知相關之沒收，上訴人不服原審判決，於110 年2月9日提起
    上訴，僅就罪刑部分敘述不服之理由，關於合法上訴效力所
    及之沒收部分，未敘述理由，迄今逾期已久，於本院未判決
    前仍未提出，依前揭規定，其此部分之上訴，應予駁回。
貳、販賣第二級毒品未遂部分
一、按刑事訴訟法第377 條規定，上訴於第三審法院，非以判決
    違背法令為理由，不得為之。是提起第三審上訴，應以原判
    決違背法令為理由，係屬法定要件。如果上訴理由書狀並未
    依據卷內訴訟資料，具體指摘原判決不適用何種法則或如何
    適用不當，或所指摘原判決違法情事，顯與法律規定得為第
    三審上訴理由之違法情形，不相適合時，均應認其上訴為違
    背法律上之程式，予以駁回。
二、本件原審審理結果，認定上訴人有原判決事實欄㈡所記載
    之販賣第二級毒品未遂之犯罪事實，因而維持第一審論處上
    訴人販賣第二級毒品未遂罪刑及諭知相關沒收（銷毀）之判
    決，駁回上訴人此部分在第二審之上訴，已詳述調查、取捨
    證據之結果，及認定犯罪事實之心證理由。
三、上訴意旨略稱：
  ㈠證人即同案被告林侑威所述不可採：①林侑威雖稱販毒廣告
    為上訴人指示其刊登；然又稱販毒廣告係其於網路聊天室學
    來而自己刊登，上訴人並不知情各等語，前後不符，且林侑
    威於另案以冰糖充作第二級毒品兜售，卻稱係向其他女子販
    入，顯見林侑威有攀誣他人之情形。②林侑威雖稱上訴人要
    其將全部販毒所得新臺幣（下同）10000 元交給傅青山，再
    由傅青山轉交給上訴人云云；然傅青山證稱上訴人傳訊息，
    請其告知林侑威轉7000元給上訴人；證人陳湘婷證稱其見傅
    青山與上訴人之聊天紀錄乃轉帳予上訴人7000元各等語，均
    未提及係販毒所得且金額亦不符，足證林侑威所述不實。③
    依林侑威與上訴人之通訊軟體LINE紀錄所載，林侑威傳「快
    到時密我賴」、「如果是菲律賓叫你打來的別說有聯絡到我
    」等旨，可證林侑威對上訴人具支配地位，則林侑威稱其依
    上訴人指示販毒云云，自不可採。④傅青山證稱林侑威沒有
    其電話，乃由上訴人前一日通知傅青山載林侑威去臺南等語
    ，足見其2 人乃事前約定，並非由上訴人主導由傅青山載林
    侑威至臺南販毒。再者，本案並未扣得磅秤、分裝袋等物，
    與一般販賣毒品情節不符。原審竟採林侑威有瑕疵之證述，
    論以販賣第二級毒品未遂罪，違反無罪推定原則，並有不適
    用法則之違法。
  ㈡原審以上訴人前案施用毒品，而本次又犯販賣第二級毒品未
    遂罪，而論以累犯，與司法院釋字第775 號解釋意旨不符。
    又上訴人坦承犯行，且販賣毒品對象僅1 人，原審未適用刑
    法第59條規定減刑，量刑失重。
四、經查：
  ㈠證據之取捨與證據之證明力如何，均屬事實審法院得自由裁
    量、判斷之職權，苟其裁量、判斷，並不悖乎經驗法則或論
    理法則，且已於判決內論敘其何以作此判斷之心證理由者，
    即無違法可言。原判決依憑上訴人於第一審之自白，佐以證
    人即共犯林侑威、證人傅青山、陳湘婷之證詞，並參酌卷附
    搜索扣押筆錄、員警職務報告、現場查獲照片、「BAND交友
    軟體」及通訊軟體微信對話內容翻拍照片、高雄市立凱旋醫
    院濫用藥物成品檢驗鑑定書及扣案手機、毒品甲基安非他命
    等證據資料，綜合判斷，因而認定上訴人確有上揭販賣第二
    級毒品未遂之犯行，已敘明其取捨證據及認定事實之心證理
    由，並對於上訴人所辯稱林侑威向其借用甲基安非他命未說
    用途，其不知林侑威在網路上販賣毒品，亦未請傅青山開車
    載林侑威至臺南販毒。其請傅青山告知林侑威匯款，乃因林
    侑威欠其款項。林侑威證述前後不一，且有污衊他人為上手
    之紀錄。關於交給上訴人之金額，林侑威與傅青山、陳湘婷
    所述不符，又本件未扣得分裝袋、電子磅秤等物，與一般販
    賣情節不符。依傅青山之證詞可知，本件係由林侑威於案發
    前一日主動僱請傅青山，並非上訴人委請傅青山開車搭載林
    侑威到臺南云云，經綜合調查證據結果，認如何係飾卸之詞
    ，不足採信，亦已依據卷內資料，詳加指駁。並說明如何認
    定林侑威歷次關於上訴人販毒主要情節之陳述，均屬一致而
    得採擷之理由，復敘明傅青山於原審翻異前詞，如何為不可
    採，亦載明林侑威、傅青山及陳湘婷關於金額之陳述，應如
    何取捨。所為論斷，係合乎推理之邏輯規則，尚非原審主觀
    之推測，揆之上開說明，自不能指為違法。上訴意旨無視於
    原判決此部分之論述，仍執林侑威陳述不一，或與傅青山及
    陳湘婷所述不符，上訴人未主導由傅青山載林侑威至臺南販
    毒。本案未扣得磅秤、分裝袋等物，與一般販賣毒品情節不
    符等陳詞，重為爭辯，自與法律所規定得上訴第三審之理由
    不相適合。
  ㈡關於刑法第47條第1 項累犯加重本刑之規定，依司法院釋字
    第775 號解釋意旨，尚不生違反憲法一行為不二罰原則之問
    題。惟其不分情節，基於累犯者有其特別惡性及對刑罰反應
    力薄弱等立法理由，一律加重最低本刑，於不符合刑法第59
    條所定要件之情形下，致生行為人所受之刑罰超過其所應負
    擔罪責之個案，其人身自由因此遭受過苛之侵害部分，對人
    民受憲法第8 條保障之人身自由所為限制，不符憲法罪刑相
    當原則，且牴觸憲法第23條比例原則。於此範圍內，在有關
    機關依該解釋意旨修正刑法第47條前，為避免發生上述罪刑
    不相當之情形，法院就該個案應依該解釋意旨，裁量是否加
    重最低本刑。而細繹前開解釋意旨，祗在法院認為依個案情
    節應量處最低法定刑，否則若再依累犯規定加重其刑，則有
    違罪刑相當原則，又無法適用刑法第59條酌量減輕其刑規定
    之情形，法院始應依該解釋意旨裁量不予加重最低本刑，並
    非謂法院絕對不得依累犯規定加重其刑。原判決就上訴人所
    犯販賣第二級毒品未遂罪，已說明上訴人受徒刑之執行完畢
    ，5 年以內故意再犯本案有期徒刑以上之罪，為累犯。審酌
    其前有施用毒品前科紀錄，應生警惕，惟仍再犯本件販賣第
    二級毒品未遂犯行，顯見其對於刑罰之反應力薄弱，且無司
    法院釋字第775 號解釋意旨所指個案應量處最低法定刑、又
    無法適用刑法第59條減輕其刑，而應裁量不予加重最低本刑
    之情形，乃依刑法第47條第1 項規定就法定刑併科罰金部分
    加重其刑（其中法定刑為無期徒刑部分依法不得加重）等旨
    ，自難指原判決依刑法第47條第1 項累犯規定加重其刑，有
    不符上開解釋意旨之違誤。上訴意旨謂原判決依刑法第47條
    第1項規定加重其刑，與司法院釋字第775號解釋意旨不符云
    云，亦非適法之第三審上訴理由。
  ㈢量刑輕重係屬事實審法院得依職權自由裁量之事項，倘未逾
    越法律所規定之範圍，又未違背罪刑相當原則，即不得任意
    指摘為違法。原判決以第一審審酌上訴人販賣毒品危害國民
    身心健康，易孳生其他犯罪、販賣毒品之分工，及犯後之態
    度，並參酌其犯罪之動機、目的、手段、家庭生活、工作情
    況、智識程度等一切情狀，量處適度之刑，認為相當，而予
    以維持。顯已以行為人之責任為基礎，並斟酌刑法第57條各
    款所列情形而為量刑，既未逾法定刑度，又未濫用自由裁量
    之權限，即不得指為違法。上訴意旨指摘原審量刑失重，並
    非適法之第三審上訴理由。又刑法第59條酌量減輕其刑，必
    其犯罪情狀在客觀上顯可憫恕，方有其適用。原判決已說明
    販賣毒品危害國民身心健康，對社會治安危害甚大，於客觀
    上實不足以引起一般同情，自不符合刑法第59條規定酌減其
    刑之宗旨，是原審未依該規定減輕其刑，尤無違法可言。上
    訴意旨任指原審未依刑法第59條規定減刑為違法云云，同非
    適法之第三審上訴理由。
五、其餘之上訴意旨，徒就原審採證認事之職權行使，及原判決
    內明白論斷之事項，暨與原判決本旨無關之問題，仍持己見
    漫為指摘，並為單純事實之爭執，難認已符合首揭法定之第
    三審上訴要件。綜上，此部分上訴違背法律上之程式，應予
    駁回。
據上論結，應依刑事訴訟法第395條、第397條、第398條第1款，
判決如主文。
中    華    民    國   110    年    9     月    9     日
                  刑事第三庭審判長法  官  徐  昌  錦  
                                  法  官  林  海  祥  
                                  法  官  江  翠  萍  
                                  法  官  侯  廷  昌  
                                  法  官  周  政  達  
本件正本證明與原本無異
                                  書記官
中    華    民    國   110    年    9     月    14    日
附錄本案論罪科刑法條：
藥事法第83條第1項
明知為偽藥或禁藥，而販賣、供應、調劑、運送、寄藏、牙保、
轉讓或意圖販賣而陳列者，處7 年以下有期徒刑，得併科新臺幣
5千萬元以下罰金。